【裁判字號】    95,選上訴,3
【裁判日期】    950626
【裁判案由】    違反公職人員選舉罷免法
【裁判全文】
臺灣高等法院高雄分院刑事判決
    `                      95年度選上訴字第3號
上  訴  人
即  被  告  戊○○
上  訴  人
即  被  告  己○○
共      同
選任辯護人  沈榮生  律師
上列上訴人因違反公職人員選舉罷免法案件，不服臺灣高雄地方
法院94年度選訴字第15號中華民國95年3 月3 日第一審判決（起
訴案號：臺灣高雄地方法院檢察署94年度選偵字第54號，移送併
辦案號: 台灣高雄地方法院檢察署95年度選偵字第5 號），提起
上訴，本院判決如下：
    主  文
上訴駁回。
    事  實
一、戊○○為中華民國94年度第16屆高雄縣縣議員第四選舉區之
    候選人，己○○則為戊○○之國中同學，戊○○為求於此次
    縣議員選舉中當選，乃於民國94年10月中旬某日夜間9 時許
    ，持新臺幣（下同）3 萬元現金，與不知情之競選總部幹事
    許添丁（經判決無罪確定）至己○○位於高雄縣燕巢鄉○○
    村○○路30號之住處拜訪，在拜訪過程中，戊○○趁許添丁
    暫行出屋外抽香煙之際，將上開3 萬元現金交付與己○○，
    而與己○○共同基於對高雄縣第四選舉區有投票權人交付賄
    賂，約定投票予戊○○之犯意聯絡，擬由己○○於選舉前，
    對高雄縣第四選舉區有投票權人，交付不特定金額之賄賂，
    而約定渠等投票予戊○○。惟己○○尚未對該選舉區有投票
    權之人，行求、期約或交付賄賂之際，即於94年11月26日，
    經臺灣高雄地方法院檢察署檢察官率同法務部調查局高雄縣
    調查站人員，持搜索票在己○○前開住處進行搜索，因而查
    獲並扣得預備用以交付之賄賂3 萬元，另在許添丁身上查扣
    與預備交付賄賂無關之名冊1 張、文宣名片2 張，因而知悉
    上情。
二、案經法務部調查局高雄縣調查站移送臺灣高雄地方法院檢察
    署檢察官偵查起訴及移送併辦。
    理  由
壹、程序方面:
一、按被告以外之人（包括證人、鑑定人、告訴人、被害人及共
    同被告等）於審判外之陳述雖不符刑事訴訟法第159 條之 1
    至之4 等四條之規定，而經當事人於審判程序同意作為證據
    ，法院審酌該言詞陳述或書面陳述作成時之情況，認為適當
    者，亦得為證據；當事人、代理人或辯護人於法院調查證據
    時，知有刑事訴訟法第159 條第1 項不得為證據之情形，而
    未於言詞辯論終結前聲明異議者，視為有前項之同意，刑事
    訴訟法第159 條之5 定有明文。立法意旨在於傳聞證據未經
    當事人之反對詰問予以核實，原則上先予排除。惟若當事人
    已放棄反對詰問權，於審判程序中表明同意該等傳聞證據可
    作為證據；或於言詞辯論終結前未聲明異議，基於尊重當事
    人對傳聞證據之處分權，及證據資料愈豐富，愈有助於真實
    發見之理念，且強化言詞辯論主義，使訴訟程序得以順暢進
    行，上開傳聞證據亦均具有證據能力。本件己○○、戊○○
    在調查站及檢察官偵訊時之陳述，當事人於原審法院審理中
    ，均明示同意其證據能力，本院審酌上開筆錄作成時，較無
    人情施壓或干擾，亦無不當取供之情形，認為以之作為本案
    之證據亦屬適當，是其於警詢、偵查筆錄之證言自具有證據
    能力。
二、被告以外之人於偵查中向檢察官所為之陳述，除顯有不可信
    之情況者外，得為證據，刑事訴訟法第159 條之1 第2 項定
    有明文。本件被告戊○○、己○○於檢察官偵查中所為之陳
    述內容，就其餘被告而言，係被告以外之人於偵查中向檢察
    官所為之陳述，當事人亦均同意其證據能力，是並無顯有不
    可信之情況，且與本案相關之待證事實具有關連性，自應具
    有證據能力。
三、司法警察機關依通訊保障及監察法第5 條第1 項所規定之要
    件，依法取得檢察官所核發之通訊監察書，實施通訊監察，
    得為證據。本件卷附檢察官起訴所憑之電話錄音帶通訊監察
    譯文，乃依法定程序所為之監聽及譯文，自得為本案審判之
    參考，為具證據能力。
四、傳聞法則乃對於被告以外之人於審判外之言詞或書面陳述，
    亦即針對被告以外之人於審判外以言詞或書面所為之供述證
    據而為規範。扣案物品係以物品之存在本身做為證明事實之
    證據；查扣之現金3 萬元，非供述證據，無刑事訴訟法第15
    9 條第1 項規定之適用。
貳、實體方面:
一、訊據上訴人即被告戊○○、己○○2 人固不否認有於前開時
    、地交付、收受3 萬元現金之情，然均否認預備交付賄賂與
    投票權人之犯行，被告戊○○辯稱：「上開3 萬元現金，本
    來是己○○給我的助選費用，但後來因我覺得己○○幫我的
    忙，我就感激不盡，且己○○生活較為困難，所以才又將錢
    退還給己○○，而我將錢還給己○○時，為避免己○○覺得
    難堪，所以就向己○○說3 萬元是要向其買水果的錢」云云
    ；被告己○○則辯稱：「戊○○雖曾到我住處，說要拿3 萬
    元向我買水果，但因當時是選舉期間，我認為有所不妥而拒
    絕拿該3 萬元現金，之後我進去廚房洗手，戊○○就將錢放
    在桌上，然後逕行離去，等我出來發現該3 萬元現金時，我
    已經追不上戊○○，才會將該3 萬元現金收起來存放」云云
    。
二、經查：
  (一)前揭犯罪事實，除被告戊○○、己○○2 人上開有交付、收
    受3 萬元現金之供述外，並有該3 萬元現金扣案足憑，且有
    戊○○以其使用之電話號碼0000000000號行動電話與己○○
    使用之電話號碼0000000 號電話於94年11月10日上午6 時 6
    分許之通訊監察內容在卷可稽（見偵查卷第17頁），依該通
    訊監察之對話內容顯示：「戊○○：啊煮飯，煮啊，我清玉
    」、「己○○：嗯」、「戊○○：你煮飯那，都有煮吧」、
    「己○○：嗯」、「戊○○：你看怎樣，就那個，你就，煮
    不夠你就要講」、「己○○：好啊，好啊」。解讀上揭台語
    通聯對話，戊○○係以「煮飯」作為買票之暗語，而向己○○詢問是否有依約為其買票，並同時交代己○○若買票所需
    之金額不足，得再向其拿取足夠之金額以為買票；雖被告戊○○辯稱：「我與己○○上開對話中所謂之『煮飯』，係我
    平常所使用之招呼語，並非買票之意」云云，然被告己○○
    於調查局人員詢問時供述：「戊○○曾於94年10月中旬夜間
    9 時許，拿出一筆金錢希望我幫他向選民買票，而我與戊○○上開通訊監察內容中所提到之『煮飯』是暗號 (暗語) ，
    代表要發給選民的買票錢」等語（見偵查卷第2 頁），復參
    以依戊○○及己○○前開對話內容，若所謂「煮飯」僅係打
    招呼之用語，則對話中之「都有煮吧! 」、「煮不夠你就要
    講」等語，將成為無法表示任何意義之話語，是被告戊○○
    辯稱：「『煮飯』僅是我之招呼語」云云，顯無可採。
  (二)關於扣案3 萬元之用途，被告戊○○、己○○雖以前詞置辯
    ，並由己○○於原審法院審理中以證人身分證述：「戊○○
    本來拿3 萬元給我要向我買水果，但我不肯收，後來我到廚
    房裡面，戊○○就將3 萬元留在桌上，然後自行離去，而戊○○在拿給我3 萬元之過程中，未曾告訴我是要用來向何人
    買票，亦未交付選民之名冊或名單與我，也沒提到買1 票要
    給多少錢，後來我送了3 次水果至戊○○處，但我均未使用
    該3 萬元，而是自己先代墊」云云（見原審卷第51-54 頁）
    以為佐證，然被告己○○前於調查局人員詢問及檢察官偵訊
    中，均表示：「本次高雄縣縣議員選舉期間，我並未贊助或
    借貸與戊○○任何金錢，平常與戊○○亦無任何金錢往來」
    等語（見偵查卷第1-3 、86頁），則被告戊○○辯稱：「交
    付給己○○之3 萬元，是返還其所『贊助』之競選費用」云
    云，顯然難以採信；又被告戊○○初於調查局人員詢問及檢
    察官偵訊中，均未供述扣案之3 萬元是其要向己○○買水果
    之費用，亦未提及是以買水果為藉口而返還己○○之助選費
    用（見偵查卷第13、92頁），復參以若戊○○果係以買水果
    為名而交付與己○○扣案之3 萬元現金，則衡以一般常情，
    此種正當之日常生活交易行為，己○○何需於收受時予以推
    託不收，又為何於收受後不敢使用，尚需自行代墊金錢而致
    贈水果與戊○○，是被告己○○所述各情，顯與常理未合，
    亦難採信。
  (三)至被告戊○○之辯護人為被告戊○○辯護稱：「本案並未在
    己○○處查扣選民名冊，亦查無買票價錢之約定，顯與一般
    實務上賄選之情形未合，是被告戊○○交付與己○○之3 萬
    元，實非用來賄選」云云。然查，被告戊○○交付與被告己○○預備用以賄選之款項僅3 萬元，金額非鉅，顯然渠等欲
    以此款項賄選之對象非多，則於此種情形下，由戊○○向己○○口述預備賄選之對象，抑或由己○○自行為戊○○找尋
    得以賄選之對象，均無不可，自無由以未於己○○處查扣選
    民名冊，即為被告戊○○、己○○2 人有利之認定；至被告
    己○○雖於原審法院審理中證述：「戊○○未向我提及買票
    之金額」云云，然己○○於原審法院審理中之陳述，顯有迴
    護被告戊○○及圖飾自己罪責之情，要無可採，業如前述，
    則被告戊○○及己○○是否確未論及賄選金額，並非無疑，
    況現今賄選之態樣多變，而本案查獲時距離選舉亦尚有多日
    ，是被告戊○○是否委由被告己○○自行決定賄選金額？亦
    或是於迫近投票之日，再由被告戊○○臨時告知己○○賄選
    之對象及價額？均不無可能，自難以本案未能查知被告戊○○、己○○2 人有就賄選金額為約定，即為渠2 人有利之認
    定。
  (四)95年6 月20日本院審理時，檢辯雙方交互詰問證人乙○○、
    甲○○、丙○○、丁○○，據證人乙○○結證稱: 「94年10
    月9 日，我『召集』丁○○、丙○○、甲○○、己○○為國
    中同學會預備會議未談成，己○○即先離去，剩4 個人言及
    同學 (指被告戊○○）要選議員，缺乏經費，決定樂捐助選
    ，我捐12000 元，其他3 人各捐6000元 (合計30000 元 )，
    於當天下午5 時許，我拿到服務處交予其女兒，請她轉交，
    無記帳簿。錢以紅紙包，寫上『第四屆同學會』」」等語；
    甲○○結證稱: 「94年10月9 日與證人乙○○、丁○○、丙○○、己○○聚會討論開同學會沒有結果，一起吃飯，為替
    戊○○助選乙○○提議樂捐，我拿6000元給乙○○。他說要
    拿給戊○○。己○○先離開無捐助，不知總共捐多少」等語
    ；丙○○結證稱: 「94年10月9 日我與己○○、林輝鄉、丁○○、甲○○討論同學會辦理活動，沒有結果，後來乙○○
    有提出贊助經費給戊○○要選議員，我出資6000元。我知道
    甲○○比較多。後來錢交給乙○○，不知道總共樂捐多少，
    乙○○交給何人我不清楚。己○○先離開去做生意，沒參與
    吃飯。錢有無包裝我不知道」等語；丁○○結證稱: 「94年
    10 月9日我與乙○○、甲○○、丙○○、己○○聚會討論沒
    有結果，己○○因為要做生意先離開，後來我們討論到戊○○要競選議員，短少經費，決議由我們樂捐，我交6000元現
    金給乙○○，乙○○交給何人我不知道。都是現金。不知己○○有無樂捐」等語。上揭各證詞，大體上一致，惟證人乙○○稱: 「己○○即先離去，我捐12000 元，其他3 人各捐
    6000元 (合計30000 元)， 拿到服務處交予其女兒，請她轉
    交，無記帳簿。錢以紅紙包，寫上『第四屆同學會』」，證
    人甲○○稱「己○○先離開無捐助，不知總共捐多少」，證
    人丙○○稱: 「我出資6000元。我知道甲○○比較多。後來
    錢交給乙○○，不知道總共樂捐多少，錢有無包裝我不知道
    」，證人丁○○稱: 「我交6000元現金給乙○○，乙○○交
    給何人我不知道。都是現金。不知己○○有無樂捐」，則屬
    歧異，顯係臨訟串飾，且與為何錢最後由被告戊○○送到被
    告己○○家，不能自圓其說。不足採信。況本件同學會預備
    會，係證人乙○○召集，捐款集資資助競選，亦係證人乙○○親送，紅包載「第四屆同學會」，己○○並未參與此捐助
    ，被告戊○○縱因客氣不願接受讚助而送回款項之情形，殊
    無送往被告己○○住處之餘地，被告戊○○辯稱：「上開 3
    萬元現金，本來是己○○給我的助選費用，但後來因我覺得
    己○○幫我的忙，我就感激不盡，且己○○生活較為困難，
    所以才又將錢退還給己○○，而我將錢還給己○○時，為避
    免己○○覺得難堪，所以就向己○○說3 萬元是要向其買水
    果的錢」云云，及被告己○○辯稱：「戊○○雖曾到我住處
    ，說要拿3 萬元向我買水果，但因當時是選舉期間，我認為
    有所不妥而拒絕拿該3 萬元現金，..... 才會將該3 萬元現
    金收起來存放」云云。無非卸責之詞。
  (五)綜上，被告及辯護人上開所辯，均無足採，本件事證明確，
    被告戊○○、己○○前揭犯行，洵堪認定。
三、查被告戊○○、己○○於尚未對有投票權之人，行求、期約
    或交付賄賂時，即為調查局人員查獲，而屬預備階段，故核
    被告戊○○、己○○2 人所為，均係犯公職人員選舉罷免法
    第90條之1 第2 項、第1 項之預備對於有投票權之人，交付
    賄賂，而約其投票權為一定之行使罪。公訴意旨認被告戊○○之犯行，應依公職人員選舉罷免法第90條之1 第1 項處斷
    ，然依起訴之犯罪事實，被告戊○○交付扣案3 萬元現金與
    被告己○○之目的，係在委請被告己○○以該3 萬元為其向
    選民賄選，而非以該3 萬元現金作為要求被告己○○為一定
    投票權行使之代價，是被告戊○○前揭犯行，當非論以公職
    人員選舉罷免法第90條之1 第1 項之罪，公訴意旨所述，容
    有未洽，惟起訴之基本社會事實相同，應依法變更起訴法條
    審判之。被告戊○○、己○○2 人就前開犯行有犯意聯絡及
    行為分擔，均為共同正犯。併辦部分之被告戊○○、己○○
    2 人犯行，與起訴部分為同一事實，法院自得併予審理，附
    此敘明。
四、原審依公職人員選舉罷免法第90條之1 第2 項、第1 項、第
    3 項、第98條第3 項，刑法第11條、第28條、第41條第1 項
    前段、第37條第2 項，罰金罰鍰提高標準條例第2 條，並審
    酌被告戊○○、己○○不思以合法競選之方式參與選舉或協
    助候選人從事競選活動，竟預備以財物收買選民，企圖影響
    選舉之公正性，敗壞選舉風氣，破壞表徵民主社會之選舉制
    度之正常運作，行為實不足取，犯後均矢口否認犯行之態度
    ，被告戊○○係候選人，被告己○○僅係協助戊○○競選之
    人，於本件犯行中，被告戊○○係基於主導之地位，其惡性
    較被告己○○為重等一切情狀，分別量處被告戊○○有期徒
    刑6 月，被告己○○有期徒刑4 月，並均依法諭知如易科罰
    金以300 元折算1 日之折算標準，以示儆懲。又被告戊○○
    、己○○所為，係違反公職人員選舉罷免法之罪，應依公職
    人員選舉罷免法第98條第3 項、刑法第37條第2 項之規定，
    分別宣告被告戊○○褫奪公權3 年，被告己○○褫奪公權 2
    年。扣案之現金3 萬元，乃係預備用以交付之賄賂，應依公
    職人員選舉罷免法第90條之1 第3 項之規定，不問屬於犯人
    與否，併予宣告沒收。復敘明其餘扣案之名冊1 張、文宣名
    片2 張，並非被告戊○○、己○○預備賄選所用之物，而與
    本件犯罪無直接之關連性，爰不為沒收之宣告。認事用法尚
    無不合，量刑亦稱妥適，被告上訴意旨否認犯罪，空言指摘
    原判決不當，並無可取，為無理由，應予駁回。
五、另被告許添丁部分，已經原審判決無罪確定，不另論列，附
    此敘明。
據上論斷，應依刑事訴訟法第368條，判決如主文。
本案經檢察官彭南雄到庭執行職務。
中    華    民    國    95    年    6     月    26    日
                  刑事第二庭    審判長法  官  林正雄
                                      法  官  黃壽燕
                                      法  官  陳啟造
以上正本證明與原本無異。
被告不得上訴。
檢察官如不服本判決應於收受本判決後10日內向本院提出上訴書
狀，其未敘述上訴理由者，並得於提起上訴後10日內向本院補提
理由書狀（均須按他造當事人之人數附繕本）「切勿逕送上級法
院」。
中    華    民    國    95    年    6     月    27    日
                                      書記官  黃琳群
附錄本判決論罪科刑法條：
公職人員選舉罷免法第90條之1：
對於有投票權之人，行求期約或交付賄賂或其他不正利益，而約
其不行使投票權或為一定之行使者，處3 年以上10年以下有期徒
刑，得併科新臺幣100 萬元以上1000萬元以下罰金。
預備犯前項之罪者，處 1 年以下有期徒刑。
預備或用以行求期約或交付之賄賂，不問屬於犯人與否，沒收之
。
犯第1 項或第2 項之罪，於犯罪後6 個月內自首者，減輕或免除
其刑；因而查獲候選人為正犯或共犯者，免除其刑。
犯第1 項或第2 項之罪，在偵查中自白者，減輕其刑；因而查獲
候選人為正犯或共犯者，減輕或免除其刑。


司法院資訊處製作；財團法人民間司法改革基金會備份。
